【裁判字號】    99,台上,5312
【裁判日期】    990826
【裁判案由】    違反貪污治罪條例
【裁判全文】
最高法院刑事判決            九十九年度台上字第五三一二號
上  訴  人  甲○○
上列上訴人因違反貪污治罪條例案件，不服台灣高等法院中華民
國九十九年一月十四日第二審更審判決（九十七年度重上更(七)字
第一三四號，起訴案號：台灣台北地方法院檢察署八十四年度偵
字第六四三三號、第六七三七號、第七二一八號、第九四九九號
），提起上訴，本院判決如下：
    主  文
上訴駁回。
    理  由
按刑事訴訟法第三百七十七條規定，上訴於第三審法院，非以判
決違背法令為理由，不得為之。是提起第三審上訴，應以原判決
違背法令為理由，係屬法定要件。如果上訴理由書狀並未依據卷
內訴訟資料，具體指摘原判決不適用何種法則或如何適用不當，
或所指摘原判決違法情事，顯與法律規定得為第三審上訴理由之
違法情形，不相適合時，均應認其上訴為違背法律上之程式，予
以駁回。本件上訴人甲○○上訴意旨略稱；(一)、法務部調查局台
北市調查處（下稱市調處）對蔡登旺與上訴人之電話實施監聽時
，通訊保障及監察法尚未公布施行，依程序從新之法理，自應依
已公布施行之通訊保障及監察法認定該監聽有無證據能力。依該
法第五條第二項、第十一條、第十三條、第十九條等之規定意旨
，市調處所為之上開監聽應屬非法。況其監聽前又未依刑事訴訟
法規定取得對蔡登旺或上訴人之搜索票後為之，則其因而取得之
電話錄音及譯文，即屬欠缺證據能力，不得作為本件裁判之證據
。又上訴人於審理中表示對電話錄音無意見，僅係對電話中確為
上訴人之聲音一節，不予爭執，自不得僅以上訴人曾供稱無意見
，即認上開非法監聽可變為合法，且上訴人表示無意見當時，通
訊保障及監察法尚未公布，上訴人自無從援引該法為申辯。原判
決以無證據能力之監聽電話譯文作為認定犯罪事實之憑據，自屬
違背證據法則。(二)、原判決採為對上訴人論罪依據之所有證物及
所有筆錄，均未於審判期日確實踐行調查程序，審判長每次詢問
上訴人對某項筆錄或證物有無意見時，並未實際踐行提示並告以
要旨之程序，詢問時點與上訴人答話時點，僅間隔數秒或數十秒
，絕無可能將所提到之冗長筆錄，或一連串之證物，逐一提示予
上訴人辨認，更無可能除提示外，又告以各該證言或證物之要旨
；尤有甚者，審判筆錄更記載：「審判長問：本案因為已更七審
，卷證非常多，對所有卷證有何意見？」等語，更顯示審判長礙
於證物繁多，故未逐一提示。原審所進行之審判程序顯已違背規
定。(三)、蔡登旺於原審法院更六審時即證稱：民國八十四年三月
二十四日、三十日調查員詢問完後，檢察官即至市調處的訊問室
偵訊，當時調查員就站在檢察官旁邊，伊如果翻供，怕所要的條
件就不可能達成，所以伊當然不敢翻供等語；調查員吳新生於同
日庭訊時，雖未承認檢察官偵訊時，調查員有在偵訊室內，惟仍
證稱調查員站在偵訊室外等候，檢察官如有需要會叫調查員進入
協助等情，參以吳新生於原審時證稱：蔡登旺在檢察官偵訊時態
度也很誠懇等語，足見吳新生有在場目睹檢察官偵訊之情形，然
審判筆錄卻漏記吳新生此項供述，上訴人曾當場表明有漏記之情
形，並聲請勘驗錄影帶，未為所允。再依當時擔任記錄之書記官
郭和堯及蔡登旺於偵查中所選任之辯護人王志哲律師於原審時之
證詞，在在足以證明檢察官偵訊時，調查員至少有在偵訊室外等
候。原判決不採蔡登旺上開明確之證詞，反而對其他證人記憶不
清、無法確定或不排除有調查員出入偵訊室之供詞，堅信不移，
而認定檢察官偵訊蔡登旺時，調查員均未在場等情，不僅與卷內
資料不符，且不採上開有利於上訴人之證詞，並未說明理由，亦
有理由不備之違誤。況縱認檢察官偵訊時，調查員並未對蔡登旺
之身體、自由施以強暴、脅迫之手段，但吳新生在檢察官偵訊前
詢問蔡登旺時所允諾之條件，諸如將蔡登旺之行賄部分降低為職
務上之行賄、不辦蔡登旺之親友或其他法官涉案部分、已與檢察
官談妥於清明節前准予交保等利誘條件均尚未兌現，蔡登旺為免
上述條件落空，因而不敢翻供，仍繼續作出不利於上訴人之供述
等情，亦迭據蔡登旺證述綦詳。足見調查員於八十四年三月二十
四日、三十日詢問時，對蔡登旺所為上開之利誘情形，致使蔡登
旺為不實之自白，該利誘之情形已延續至檢察官偵查時，是蔡登
旺於檢察官偵查中所為之陳述，並非係出於任意性自白，應無證
據能力，且有顯然不可信之情況，不得作為證據。原判決徒以蔡
登旺於檢察官偵訊時，身體未遭受強暴、脅迫，遂認其供述並未
違反其自由意識，為任意性自白，具有證據能力云云，而未明確
認定其主觀上亦無遭受利誘、詐欺，顯有違背證據法則。再者，
原判決徒以蔡登旺曾任法官，且為執業律師為由，遂認其不可能
受騙而在檢察官偵訊中為不實陳述云云，然吳新生當時為市調處
肅貪科長，且與蔡登旺係學長、學弟，關係密切，加上蔡登旺當
時身陷囹圄，宿疾纏身，身心俱疲之狀況下，因而聽信吳新生之
利誘，自屬合乎常理。原判決上開認定亦有違背經驗法則、論理
法則。(四)、蔡登旺於八十四年三月二十四日經檢察官偵訊後，仍
遭還押，其遭還押後，於八十四年三月三十日借提時雖仍為相同
陳述。惟據蔡登旺於原審法院供稱：吳新生答應伊於清明節之前
交保，並謂已和檢察官講好等語，及依勘驗錄影帶譯文之筆錄所
示，其中八十四年三月二十四日十七時十六分部分，調查員係以
將使蔡登旺獲釋作為利誘，而非允諾於檢察官偵訊後，即可立刻
交保獲釋，而檢察官上開二次偵訊時，清明節尚未屆至，仍有期
待空間，蔡登旺尚無法確知業已受騙，從而即無於檢察官偵訊時
當庭翻供之必要。是以原判決認定蔡登旺於八十四年三月二十四
日既未獲交保，衡情已知受騙，豈可能又於同年三月三十日時再
為相同陳述云云，不僅疏未注意利誘條件非止交保一端，且就所
利誘可獲交保之時點，亦未注意係清明節前可獲交保，而非訊後
立即交保之事實，其推論不僅違反經驗法則，尚且與卷內資料不
符。又上訴人並非主張吳新生對蔡登旺有強暴、脅迫其自白之強
制行為，而係主張吳新生曾對蔡登旺允諾各項利誘之條件，使其
誤信為真，原判決雖引用最高法院九十五年台上字第四四號判決
意旨，而認蔡登旺於檢察官偵訊時所為供述非無證據能力之依據
，然該案與本件情形不同，自難比附援引。原判決自有適用法則
不當及判決理由不備之違法。(五)、蔡登旺於八十四年三月二十四
日、三十日在市調處檢察官偵訊時所為之供述，依各該訊問筆錄
之記載，無法辨明檢察官係以共同被告之身分予以偵訊，其中八
十四年三月二十四日之筆錄甚且無記載案由，依其兩次供述之內
容以觀，其僅承認交付賄款予上訴人，但並未曾要求上訴人為違
背職務或枉法裁判之行為，其所為之供述雖對上訴人不利，然對
其自己則絕對有利；又蔡登旺在原審法院上訴審亦供稱：伊未將
取自葉隆財之新台幣（下同）一百萬元交予上訴人，於調查、偵
訊過程中係為掩飾自己詐欺犯行，乃虛偽供稱已將一百萬元交付
上訴人等語，蔡登旺此舉不僅可脫免詐欺罪責，且其所供行賄之
目的，又屬職務上依法可諭知葉隆財無罪之判決，屬法無處罰之
職務上之行賄行為，既非不利於己之供述，即不得謂為對自己犯
罪之自白，僅能認係涉及其他共同被告犯罪事實之供述，自應視
為以證人之身分而為供述，檢察官未命具結，其證述內容自無證
據能力。原判決竟認蔡登旺雖未命具結，亦有證據能力，並謂：
蔡登旺主觀上應不排除上訴人係違背職務收受賄賂罪云云，其認
定事實顯與蔡登旺歷次供述不符，而流於主觀之臆斷，自有違背
證據法則且有證據上理由矛盾之違法。(六)、原判決雖認定蔡登旺
於八十四年三月二十四日下午及三月三十日於檢察官偵訊時，均
堅稱有向上訴人行賄一百萬元，且於八十四年三月二十四日在檢
察官偵訊時，供述其自葉隆財處收取之一百萬元已親自交給上訴
人等由。惟細閱蔡登旺上述兩次偵訊筆錄內容，蔡登旺係表示：
伊並未要求葉隆財交付一百萬元，係葉隆財自己交來一包錢，伊
未予清點，即將整包錢全部交付上訴人等情，蔡登旺從未供稱有
向上訴人行賄一百萬元。蔡登旺於原審法院審理時雖又證稱：伊
確定葉隆財交給伊的現金是一百萬元，因伊後來都花光，事務所
開銷每個月都要三十幾萬元，三個月都花光了等語，然其既已將
葉隆財所交付之款項自行花用，當然知悉金額為一百萬元，而其
於檢察官上開偵訊時所稱：葉隆財交予伊之金錢並未清點，整包
交給上訴人云云，則屬虛偽不實之陳述，原判決竟將其於法院審
理時之真實供述，套上檢察官偵訊時所供之虛偽事實，而解為蔡
登旺確已向上訴人行賄一百萬元，自屬張冠李戴，其認定事實，
顯已違反論理法則，併有理由不備之違法。(七)、蔡登旺雖經另案
依行賄罪判處有期徒刑二年十月確定，但並無拘束本案之效力，
原判決援此認定上訴人收受賄賂之證據，自嫌理由不備。又原判
決雖認定蔡登旺與上訴人期約賄賂之時間當在八十四年一月二十
三日以後、八十四年二月九日下午評議之前，但對於何時、何地
期約，期約之金額、具體內容，如何談及要求枉法裁判，其依據
為何，均未於理由內詳為說明；且理由欄先說明上訴人與蔡登旺
係於八十四年二月九日下午三時五十七分以後（當時已評議完畢
），始進行商談期約賄賂等由，嗣又載稱係於八十四年二月九日
下午評議之前期約等情，前後所載相互矛盾。再者，上訴人究係
先受賄而後違背職務，或先違背職務而後受賄，原判決並未明確
認定，僅含糊籠統說明：「再按對於違背職務之行為收受賄賂，
不論先受賄而後違背職務，或先違背職務而後受賄，只要行為人
收受賄賂時，有對於違背職務之行為而受之意思，即足當之」云
云；況上開所謂「不論先受賄而後違背職務，或先違背職務而後
受賄，只要行為人受賄賂時，有對於違背職務之行為而受之意思
，即足成立對於違背職務之行為收受賄賂罪」，係指「收受」賄
賂之時間而言，原判決則係就上訴人「期約」賄賂之時間，分別
有違背職務係在評議之前與完成評議之後兩種認定，已詳前述，
且關於期約賄賂之情形，並不當然可得適用關於收受賄賂之上開
原則，倘原判決認定上訴人期約賄賂時間係在違背職務評議之後
，是否仍得成立違背職務行為期約或收受賄賂罪，不無疑義。(八)
、原判決雖認定：蔡登旺於八十四年二月十日上午七時五十三分
電告上訴人稱：「那個都決定了，人已經都決定了」，係指行賄
一事；另通訊監察譯文中所稱：「新的還是舊的」、「舊的要先
清」，該「舊的」即指葉隆財案，而「新的」係指李枝礎妨害自
由案。然上開通訊內容均未提及行賄之事，且所謂「人已經都決
定了」等內容實指相約聚餐事宜，而「舊的要先清」則係蔡登旺
曾建議上訴人購買電子股，上訴人說舊的持股必先出清才有資力
購買等情，亦據上訴人供明在卷，且蔡登旺於市調處亦證稱：伊
與上訴人均有買股票，亦有二、三次以電話聯繫買股票事宜等語
，其於第一審時亦證稱：上開通話內容係相約見面討論聚餐事宜
，及指股票之事等語；況上訴人與蔡登旺在偵查中均被收押禁見
，蔡登旺甚且迄第一審辯論終結時尚未解禁，兩人當無串供之可
能，而每次均係在隔離訊問之下分別供述，兩人所供卻完全相符
，足堪採信。乃原判決竟對上訴人及蔡登旺上述供證，不予審酌
，亦未明何以不採之理由，反依據主觀之臆斷，任意解讀上述
通話內容，亦有理由欠備併證據上理由矛盾之違法。又依勘驗筆
錄所載，蔡登旺在市調處供稱：「（甲○○二月十日晚上六時二
分打電話到你事務所，他說『你弄好了沒？』是為何事？）我的
意思說他問我辦公室的事情弄好了沒有。」、「（你何時往上述
地點，有無將一百萬元交給羅？）我真的記不得幾點去。」、「
（你覺得他（指葉隆財）有無吸毒？）沒有。他向我保證沒有。
」、「（葉隆財有無吸毒？）他保證說沒有。」等語，均未記載
於筆錄內；原判決對上開非關蔡登旺犯罪之白白，但有利於上訴
人，竟亦認為無證據能力，而未予以調查審酌，亦有疏誤。(九)、
原判決援引證人許定家、李瀚境、郭和堯於原審之證詞，據以認
定檢察官於八十四年三月二十四日、三十日對蔡登旺偵訊時，均
有律師王志哲到場全程陪同等情。惟上開三位證人均係證述「八
十三年」三月二十四日、三十日檢察官偵訊蔡登旺之情形，而非
及「八十四年」三月二十四日、三十日之偵訊情形。又原判決
理由欄記載：「蔡登旺於八十年三月二十四日偵訊後係遭還押…
…」等語，然蔡登旺係於「八十四年」三月二十四日偵訊後還押
。原判決上開認定，自有證據上理由矛盾。再者，原判決理由欄
明上訴人不惜以法官之尊，駐足等候蔡登旺一小時餘，而於搭
乘蔡登旺之車短短路程即離去，果非在車上行賄，焉有如此異常
之舉等由，不知憑何認定此項事實；另謂上訴人如未能按照原先
之索賄計畫取得賄款，縱該案業已評議完畢，仍非不得於宣判期
日前，另與審判長李宗榮再度合意更異原先評議內容，依照既存
卷證資料認定葉隆財確有施用煙毒之犯行，而不會仍按原先評議
內容故為枉法裁判改判葉隆財無罪，以免惹人非議，平白陷自己
於不利等情，不知所憑依據為何，更屬主觀臆斷，而有違證據法
則。(十)、上訴人所承辦之葉隆財施用毒品案，該判決書係經合議
庭法官全體簽名後始對外宣判，上訴人既未違背評議結果製作判
決書，何來違背職務可言；況上訴人僅為受命法官，於該案審理
庭前數日，即將全卷呈送審判長閱卷，審判長李宗榮於原審法院
時亦迭次證稱其確已閱卷，並提出該案依法確應判決無罪之理由
書，從未表示上訴人曾向其矇蔽任何卷證資料，原判決竟謂上訴
人矇混徵得審判長之同意，而評議決議撤銷第一審之有罪判決云
云，其認定事實，顯未依憑證據，且對於李宗榮所提出有利於上
訴人之得心證理由書何以不足採信，並未於判決中詳其理由，
自有主觀臆斷及判決不備理由之違法。又原判決所引用黃淑珠於
警局之供述，充其量僅屬傳聞證據及該證人個人意見與推測之詞
，而非證人在場目睹葉隆財施用毒品，依法自無證據能力；另原
判決理由欄說明含有海洛因之香菸與一般正常香菸之味道不同，
若有誤吸，當於吸食一、二口之後即已察覺而不再吸用，葉隆財
竟稱吸完整支含海洛因香菸是誤吸云云，顯不合常情，而無可採
等由，所謂「兩種香菸味道不同，若有誤吸，當於吸食一、二口
之後即已察覺而不再吸用」一節，並未明認定之依據；另原判
決所指原審法院八十三年上訴字第六二六一號張進發煙毒一案，
該案被告張進發並未提出類似葉隆財所為之辯解，亦未聲請傳訊
任何人或提出任何證據以供調查，足見該案與葉隆財一案，案情
不同，卷內資料互殊，自不得比附援引；而原判決謂葉隆財之辯
解違背案重初供之經驗法則，且係臨訟編串，違背常理云云，顯
未尊重法律設置審級制度及第二審為事實之續審之旨意。原判決
以上開卷證資料認上訴人所為葉隆財無罪之判決，係屬枉法裁判
云云，自有違誤。再者，原判決另稱：「審判長李宗榮一時不察
而同意受命法官甲○○擬改判葉隆財無罪之意見」、「陪席法官
張明松實際上未參與該案件之評議」，尤屬純粹主觀之臆斷，不
僅違反證據法則，且依上開認定之事實，無異認定關於葉隆財案
之判決評議明顯違反第二審合議制審判案件應由法官三人共同審
理，並由三人參與評議之強制規定而有違背法令之情形，然事實
上該案業經合議庭成員三人全體參與評議，並作出有效判決，已
告確定，未見因有上開違背法令情形而遭最高法院撤銷，顯見原
判決所認定葉隆財案陪席法官張明松未參與評議，僅在判決原本
及評議簿上簽名一節，係屬主觀臆斷而乏實據，其判決顯然違背
法令。(十一)、上訴人於原審詰問吳新生時，於程序進行一半，審判
長即當庭諭知蔡登旺在市調處所為之上開二次陳述，因調查員有
利誘之情形故無證據能力，上訴人無須繼續對吳新生有無不法取
供之各項事實進行詰問之必要等語；惟本案所欲調查者，尚有蔡
登旺於檢察官偵訊時所為之供述有無證能力，而此項事實自應追
溯至蔡登旺於接受調查員詢問時，所受非任意自白之原因事實是
否延伸至檢察官偵訊時，況造成無證據能力之具體事實，並非僅
出於利誘一端，尚包括詐欺、疲勞訊問及其他不正方法，自仍有
繼續調查之必要。上訴人於原審並未獲准繼續詰問吳新生，乃具
狀聲請再傳訊吳新生，俾便繼續完成未調查之程序，原審未予傳
訊，自屬違法。又檢察官於上述二次偵訊蔡登旺時，市調處均有
錄影、錄音，且書記官亦備有小型錄音機予以錄音等情，分據吳
新生、郭和堯於法院審理時證述在卷，但原審向市調處調閱該錄
影帶時，市調處竟函覆稱檢察官偵訊時，調查局不代為錄影、錄
音等情，原判決竟採信該函文。然市調處係為掩飾其本身非法取
供之瑕疵，又恐其非法取供之原因事實所造成蔡登旺之壓力延伸
至檢察官偵訊時，是上開函文尚難遽信為真實，況市調處之錄影
設備較為完善，該處辦理如此重大案件，竟未提供錄影設備，亦
違常情。再者，台灣台北地方法院檢察署移送台灣台北地方法院
之函文中，確實載明附送偵查錄音帶十四卷，並經郭和堯於原審
時明確證稱：上開偵查錄音帶包括檢察官前往台北市調處偵訊蔡
登旺之錄音帶等語，足證該偵查錄音帶已隨案移送台灣台北地方
法院，至台灣台北地方法院有無移送上訴審，不難自當時移送函
文中查知，原判決既認未隨案移送，則該錄音帶理應仍存於台灣
台北地方法院，台灣台北地方法院似不得以卷內無留存錄音帶一
詞推卸責任，原審就此未繼續追查，有調查未盡之違法。再者，
原判決既認定蔡登旺於八十四年三月二十四日上午在市調處接受
詢問時，調查員確有撕毀所製作之調查筆錄，上訴人一再主張蔡
登旺該次之供述內容有利於上訴人，蔡登旺亦證稱：該次詢問過
程中，伊始終否認對上訴人行賄等語，則該次有利於上訴人之具
體供述內容究竟為何？雖筆錄已遭撕毀，仍得勘驗詢問過程之錄
影帶查明真相，惟原判決逕採吳新生之證詞，認該筆錄係因蔡登
旺改變說詞而同意撕毀。原審未再傳訊吳新生，及逕依據市調處
、台灣台北地方法院函文，未予詳查該二次偵訊錄音帶之下落，
及調閱上開詢問過程之錄影帶，均有調查未盡之違背法令等語。
惟查證據之取捨、證據證明力之判斷，以及事實有無之認定，屬
事實審法院之職權，苟其取捨、判斷與認定，並不違背論理法則
及經驗法則，即不容任意指為違法，而執為適法之第三審上訴理
由。本件原判決認定上訴人有其事實欄所載犯行，係依憑上訴人
坦承確有於原判決附件一、四、五、七、八所示之時、地與蔡登
旺等人通聯，並於八十四年二月九日下午五時三十分在司法院前
、同年二月十日下午六時四十分在台北市○○○路與衡陽路口之
東方出版社前，與蔡登旺見面等情不諱，且蔡登旺於偵查中亦坦
承確有與上訴人為上開之通聯及見面等情，更於八十四年三月二
十四日、三十日在偵查中供承：伊有將取自葉隆財之一百萬元轉
交予上訴人，向上訴人行賄等語；並有葉隆財於市調處、偵查、
第一審及原審法院之證詞，吳麗美（蔡登旺之行政助理）於偵查
中之證詞，李宗榮、張明松（葉隆財煙毒案之審判長及陪席法官
）於偵查及原審法院之證詞；以及卷附吳麗美之記事週曆、最高
法院檢察署通訊監察書及原判決附件一至八所示之通訊監察譯文
、葉隆財之中國信託商業銀行三重分行之取款憑條及交易明細表
、原審法院九十二年度上更(二)字第一二一號判決書（認定該案被
告蔡登旺確有因為葉隆財施用煙毒上訴案件，經手行賄上訴人一
百萬元）、原審法院八十三年度上訴字第七六二八號判決書（葉
隆財煙毒案經判決無罪）、司法院人事處及台灣台北地方法院函
覆關於上訴人之人事資料、葉隆財煙毒案之評議簿等在卷可稽等
證據資料，予以綜合判斷，認上訴人犯行足堪認定。並指駁、說
明上訴人否認犯罪，辯稱：伊承辦葉隆財煙毒案，完全查不到其
犯罪罪證，經合議庭評議一致決議諭知葉隆財無罪，絕無違背職
務、枉法裁判情事，至與蔡登旺電話交談或見面，係談論聚餐事
宜及股票買賣等瑣事，並非商談該案，亦無收賄云云，為卸責飾
詞，並無足取；蔡登旺於偵查及法院審理時供稱：伊知道葉隆財
所交付之該包東西是錢，但未打開來看，不知數目，伊並未向上
訴人行賄，伊於八十四年三月二十四日、三十日在偵查中所言，
係因吳新生告訴伊這個案件只要辦上訴人，伊的部分即以不違背
職務行賄來處理，同時並說已跟承辦檢察官談好，在清明節以前
讓伊交保，而且不移送當時牽涉之職員及親友，亦不辦其他涉案
之法官，以上開條件取信伊，伊不得已才在市調處承認行賄上訴
人，嗣檢察官在市調處偵訊時，因調查員站在檢察官旁邊，伊如
果翻供，所要的條件就不可能達到，所以伊不敢翻供云云；葉隆
財於第一審及原審法院上訴審時改稱：蔡登旺有叫伊準備一百萬
元，但沒有說要擺平官司，蔡登旺可能要詐欺云云，均係事後迴
護或卸飾之詞，並不足採；上訴人承辦原審法院八十三年度上訴
字第七六二八號案件改判葉隆財煙毒案無罪，確有枉法而故為違
背經驗法則、論理法則；本案並無證據足以證明承辦葉隆財煙毒
案之審判長李宗榮、陪席法官張明松與上訴人有何犯意聯絡及行
為分擔等由甚詳。又以核上訴人所為，係犯八十五年十月二十三
日修正前貪污治罪條例第四條第一項第五款之對於違背職務之行
為收受賄賂罪、刑法第一百二十四條之枉法裁判罪，依修正前刑
法第五十五條牽連犯規定，從情節較重之對於違背職務之行為收
受賄賂罪論處，依修正前貪污治罪條例第七條規定加重其刑後，
於法定刑度內，酌情量處有期徒刑十一年，並為相關從刑之宣告
。已詳其所憑證據及認定之理由，所為論斷均有卷存證據資料
可資覆按。上訴意旨雖指摘原判決違法，然查：(一)、通訊保障及
監察法雖自八十八年七月十四日始公布實施，惟檢察官因告訴、
告發、自首或其他情事知有犯罪嫌疑者，應即開始偵查，刑事訴
訟法第二百二十八條第一項定有明文，而為保全證據，確保國家
刑罰權，以達追訴犯罪之目的，刑事訴訟法於八十六年十二月十
九日修正公布前（即本案發生時），即認檢察官在訴訟程序進行
中有強制處分權；而強制處分除法律所規定之拘提、羈押、搜索
、扣押等直接對人或物為排除事實上可能之反抗或妨害所實施之
強制處分外，並包括具有強制要素之調查證據處分在內，如對犯
罪嫌疑人所使用之通訊設備予以監聽而為實施通訊監察，法務部
已於八十二年十二月頒布（八十三年十一月十一日修正）檢察機
關實施通訊監察應行注意要點，其中第二點第六款即明定檢察機
關為偵查犯貪污治罪條例之罪，得實施通訊監察。卷附之監聽錄
音，係承辦本案之市調處接獲線索後，聲請最高法院檢察署檢察
長核發監聽票後實施監聽所得，有最高法院檢察署八十三年肅監
字第六一、六二、七九號，八十四年肅監字第第三、十、十九號
通訊監察書在卷足憑。上開監聽核屬檢察官得依法行使強制處分
權之事項，並有上開注意要點為據，自屬合法，而有證據能力。
該通訊監察既已實施完畢且合法有效，自不因事後法律修正，即
溯及既往而否定其效力。上訴意旨指稱依程序從新原則，本案監
聽是否合法，應依事後公布之通訊保障及監察法認定之云云，容
有誤會。(二)、刑事訴訟法為強化當事人進行主義，於「證據」章
第一百六十四條至第一百六十五條之一，就關於證物（包括證據
文書）、文書證據與準文書之調查方法，雖擴大賦予當事人及訴
訟關係人參與調查證據之權利，然訴訟程序之遵守，旨在維護被
告之權益，審判長於調查證據時，即令違反上開程序規定，因屬
有關證據調查之處分，苟無礙於被告防禦權之行使，即難謂為違
法，而當事人及訴訟關係人如有不服，依同法第二百八十八條之
三規定，得向法院聲明異議，由法院就該異議裁定之。此調查證
據處分之異議，有其時效性，如未適時行使異議權，致該處分所
為之訴訟行為終了者，除其瑕疵係重大、嚴重危害訴訟程序之公
正，而影響於判決結果者外，應認其異議權已喪失，而不得執為
上訴第三審之合法理由。本案已經本院多次發回更審，而依卷內
資料所示，上訴人業經由辯護人閱卷及原審法院多次審理提示卷
證資料，對卷內資料早已了然於胸，參以原審審判長於審判程序
提示與本案待證事實相關之證物，上訴人對該項證據部分已表示
意見，若未特別表示意見者，即稱「如前所述」或「沒意見」，
此有審判程序筆錄在卷可查，亦可得明證。上訴人既已熟諳與本
案待證事實有關之證據內容，縱審判長對該等證據所踐行之調查
程序，有如上訴意旨所指摘之瑕疵，然對上訴人防禦權之行使亦
不生影響，核非重大瑕疵而足以危害訴訟程序之公正。上訴人於
審判程序進行中，對審判長有關證據調查之方式，既未依刑事訴
訟法第二百八十八條之三之規定聲明異議，嗣上訴本院時始於上
訴狀中表明異議之旨，自已失卻其異議權。至原審審判長雖曾概
括諭知「本案因為已更七審，卷證非常多，對所有卷證有何意見
」等語，惟在此之前，與本案待證事實有關之證物，審判長均已
踐行調查程序（雖上訴意旨認違反程序規定），審判長上開之概
括諭知，於判決本旨並不生影響。上訴意旨執此枝節指摘原判決
違法，自非合法之上訴理由。(三)、調查員於八十四年三月二十四
日、三十日在市調處詢問蔡登旺時，雖係利用交保、偵辦方向為
交換要件，以利誘之方法，誘使蔡登旺為陳述，然調查員使用之
上開不正方法，與嗣後蔡登旺於該二日檢察官偵訊時所為之陳述
，並無因果關係，蔡登旺先前於市調處所受自由意志之強制並未
延伸至檢察官偵訊時，是蔡登旺於八十四年三月二十四日、三十
日之檢察官偵訊筆錄，自有證據能力，得為證據等由，業據原判
決於理由欄闡述甚詳（見理由欄壹、(四)部分），核無違誤。又依
勘驗筆錄所載，調查員於八十四年三月二十四日詢問蔡登旺時，
係誘以：「你看明天的變化如何，我真的做得到……包括父子、
夫妻早日團圓……」、「……我希望你明天就出來，你不要不相
信我。」、「你剛才顧慮今天出來，以後還會來，我跟你保證，
你相信我，你信不過我……」等語，此有勘驗筆錄在卷可查。顯
見調查員當時係以「明天」而非清明節前可交保獲釋利誘蔡登旺
（然該利誘並不影響其於檢察官偵訊時之自由陳述）；而蔡登旺
曾任法官，嗣轉任律師，其應有足夠之法學素養，本案葉隆財託
由蔡登旺行賄之目的，若非要求上訴人違背職務改判葉隆財煙毒
案無罪，豈可能耗費鉅資，交付一百萬元之賄款予上訴人；參以
葉隆財於市調處及偵查中亦供稱：在開辯論庭之前，蔡登旺就說
伊這個案子情況不太好，恐要判罪，需要再努力等語。原判決因
而認定以蔡登旺之法學背景，焉有可能相信調查員所稱本案就其
部分將降低層次，改以法無處罰之職務上行賄行為處理，且蔡登
旺於八十四年三月二十四日偵訊後係遭還押，衡情已知受騙，何
以不喊冤翻供，仍於八十四年三月三十日為相同之陳述，足見蔡
登旺於該二日在檢察官偵訊時所為之陳述應係出於其自由陳述，
且係對於違背職務行賄罪之自白，而不採蔡登旺事後翻異之詞，
並無違背經驗法則。再者，上開二次偵訊之偵查筆錄雖未記載蔡
登旺之身分係被告，然八十四年三月二十四日、三十日上午九時
許，檢察官係以被告之身分提訊蔡登旺後，再交由市調處續為查
證，且該二次偵訊時，蔡登旺之選任辯護人均有到場執行職務，
此有該二次之點名單及偵查筆錄附卷可查。足見該二次偵訊蔡登
旺實際均係以被告之身分訊問（按證人接受偵訊時，刑事訴訟法
並無選任辯護人到場之規定），雖偵查筆錄未記載蔡登旺之身分
，亦不影響當時其係以被告身分應訊之認定。上訴意旨置原判決
明白之論斷於不顧，猶執蔡登旺於原審法院供稱：吳新生答應伊
於清明節之前交保，將伊行賄之部分降低為職務上之行賄等語，
及蔡登旺於上開二次偵訊，係以證人之身分應訊等情，指摘原判
決認定蔡登旺於上開二次偵訊時所為之陳述，應有證據能力，顯
有違背經驗法則且與卷內資料不符云云，漫指原判決違法，自屬
無據。(四)、採證認事，係事實審法院之職權，其對證據證明力所
為之判斷，如未違背經驗法則與論理法則，復已述其憑以判斷
之心證理由，即不能任意指為違法。原判決綜合上開卷證資料，
認定上訴人有原判決事實欄所載依據法令從事審判之人員，對於
違背職務之行為，收受賄賂，而為枉法裁判等情，已說明本於調
查所得心證，分別定其取捨而為事實判斷之理由。所為論斷，核
無違背經驗法則、論理法則，亦無理由矛盾或不備之違法情形，
自屬原審採證認事之適法職權行使，不容任意指為違法。又原判
決理由欄記載上訴人於八十四年二月九日下午三時五十七分，在
原審法院辦公室內，撥打0000000號電話予蔡登旺律師事
務所（詳如原判決附件一電話譯文）等由（見原判決第二十二頁
之(二)部分），核其意旨係在說明上訴人於葉隆財煙毒案評議後，
見有機可乘，乃於評議完畢後，隨即與蔡登旺聯絡，表達願意進
一步商談先前蔡登旺已與上訴人就該案件私下已有所接觸及上訴
人對該案件日後違背職務之行為要求賄賂之事宜；核與原判決理
由另載稱蔡登旺應係於八十四年二月九日下午評議之前，已與上
訴人就葉隆財煙毒案私下有所接觸，提及對於該案日後上訴人違
背職務之行為行求賄賂之事宜，而非遲至二月九日評議完成後之
下午五時三十分始轉達葉隆財希望能獲判無罪之意思，並進一步
向上訴人行求賄賂等由（見原判決第三十二頁第五至九行），前
後說明相互呼應，核無矛盾之處。上訴意旨未綜觀全判決意旨，
自行擷取部分文意，指摘原判決理由矛盾，亦非合法之上訴理由
。(五)、供述證據，前後雖稍有差異或矛盾，事實審法院非不可本
於經驗法則，斟酌其他情形，作合理之比較，定其取捨，倘僅就
其中之一部分認為真實，予以採取，亦非法所不許。蔡登旺於八
十四年三月十五日於市調處雖曾證稱：伊與上訴人均有買股票，
亦有二、三次以電話聯繫買股票事宜，八十四年二月十日通話之
內容係為了吃飯等語，於八十四年六月十五日在第一審時亦證稱
：通話中「新的、舊的」是指股票，舊的要出清，並談及喝春酒
、聚餐之事云云；另依勘驗筆錄所載，蔡登旺在市調處供稱：上
訴人於八十四年二月十日晚上六時二分打電話到伊事務所說「你
弄好了沒」，係問伊辦公室的事情弄好了沒有，而伊真的不記得
幾點（指二月十日幾點至東方出版社）去找上訴人，伊覺得葉隆
財並沒有吸毒，葉隆財也向伊保證沒有吸毒等語，雖漏載於市調
處之調查筆錄內。然蔡登旺於八十四年三月十五日在市調處即已
供承：伊不清楚上訴人在通話中所指「舊的」是何意思等語，其
於八十四年五月十八日在第一審時亦供稱：「舊的」不是指案子
，上訴人是指文教基金辦法會之事，至於「新的」是否指李枝礎
的案件，伊不曉得等語。原判決綜合蔡登旺於八十四年三月二十
四日、三十日在檢察官偵訊時之證詞，葉隆財於市調處、偵查、
第一審及原審法院之證詞，吳麗美於偵查中之證詞，以及卷附吳
麗美之記事週曆、原判決附件一至八所示之通訊監察譯文、葉隆
財之中國信託商業銀行三重分行之取款憑條及交易明細表等卷證
資料；及參酌蔡登旺上開於市調處、第一審之證詞（即或稱不知
「舊的」是何意思，或稱「舊的」是指文教基金辦法會之事云云
）；暨蔡登旺與上訴人之通話內容並無股票交易，且事後其二人
亦無聚餐之情事，因而認定蔡登旺上開所稱：通話中該「新的、
舊的」是指股票及談論喝春酒、聚餐之事云云，暨上開筆錄漏載
之部分，應係迴護上訴人之詞，不足採信，而未援引蔡登旺此部
分之陳述，即係捨棄該部分證詞，縱未於理由欄明取捨之依據
，而有微疵，亦不生影響於原判決結果，自不得執此為上訴第三
審之合法理由。再者，承辦葉隆財煙毒案之審判長李榮宗於原審
法院更(二)審雖提出葉隆財煙毒案得心證之理由書，然原判決已於
理由欄詳予論依合議案件之評議、審理情形，尚難因李榮宗同
意上訴人撤銷葉隆財之第一審有罪判決而改判無罪，即認上訴人
就該案並無枉法裁判等由，即係不採李榮宗上開得心證之理由書
，自無理由不備之違法，原判決就此未予明理由，雖亦有微疵
，於判決本旨，亦不生影響。另黃淑珠於警詢（即葉隆財煙毒案
）供稱：伊曾聽葉隆財說他朋友因吸用毒品海洛因被抓到，所以
他準備要戒掉，因此伊知葉隆財有偷吸海洛因等語，黃淑珠所轉
述者係葉隆財（即該案被告）自己於審判外之陳述，而非轉述第
三人聽聞葉隆財於審判外之陳述，自非傳聞證據，上訴意旨認黃
淑珠上開所供屬傳聞證據，應無證據能力，顯有誤認。(六)、審判
期日應調查之證據，係指與待證事實有重要關係，在客觀上顯有
調查必要性之證據而言，故其範圍並非漫無限制，必其證據與判
斷待證事實之有無，具有關聯性，得據以推翻原判決所確認之事
實，而為不同之認定，若調查證據已窮，或僅係枝節性問題，或
所欲證明之事項已臻明瞭，而當事人聲請調查之證據，僅在延滯
訴訟，甚或就同一證據再度聲請調查，自均欠缺其調查之必要性
。依卷內資料所示，蔡登旺於八十四年三月二十四日上午，在市
調處所製作之筆錄雖遭調查員撕毀，惟依蔡登旺於原審法院更(六)
審時證稱：伊之前都沒有承認向上訴人行賄，所以調查員將之前
的筆錄撕毀等語，可知該日上午之筆錄所記載者，乃蔡登旺否認
有行賄上訴人一事，然蔡登旺確有交付一百萬元之賄款予上訴人
，要求上訴人為違背職務上之行為，蔡登旺所為並未行賄上訴人
之供詞，不足憑採，原判決已於理由內論述甚詳，本案事證已臻
明確，是蔡登旺於該日上午在市調處所供述之內容，顯無從作為
有利於上訴人之認定，雖該供述筆錄已遭撕毀而不復存在，亦無
另行調取、勘驗該日上午詢問過程之錄影帶之必要；又蔡登旺於
八十四年三月二十四日、三十日在市調處之調查筆錄並無證據能
力，而調查員所使用之利誘方法，與嗣後其於該二日檢察官偵訊
時之陳述，亦無因果關係，已詳如前述，上訴人於原審再聲請傳
喚吳新生，以查明蔡登旺在市調處接受詢問時，其所受非任意自
白之原因事實是否延伸至檢察官偵訊時，核無必要。原審認無調
閱原撕毀筆錄之市調處詢問錄影帶，及未再傳喚吳新生，自無調
查未盡之違法。再者，檢察官於上開二日偵訊時，市調處並未代
為錄音或錄影等情，有市調處函文在卷可稽；而書記官當時雖有
攜帶小型錄音機予以錄音，該錄音帶一般都隨案移送等情，雖據
郭和堯於原審時證述在卷，但該錄音帶現已無留存等情，亦有原
審法院及台灣台北地方法院之函文附卷可查，足見此部分之調查
途徑已窮。檢察官於該二日之偵訊錄音帶依現有卷證資料所示，
雖已無從調閱，然蔡登旺確有為該二日偵訊筆錄所記載之陳述，
業據蔡登旺供明在卷（其僅辯稱受利誘而為不實供述），是本案
縱無從調閱該二日之偵訊錄影帶，亦無礙於該筆錄記載真實性之
認定。上訴意旨空言質疑係市調處為掩飾其本身非法取供之瑕疵
，而故為函覆未代為錄影、錄音，及台灣台北地方法院所為卷內
無留存錄音帶之函文係卸責之責，而指摘原審未再詳查該二日之
偵訊錄影或錄音帶究於何處，亦有審理未盡之違誤云云，自非合
法上訴第三審之理由。(七)、蔡登旺於八十四年三月二十四日經檢
察官偵訊後仍諭知還押，嗣於八十四年三月三十日又借提應訊；
又證人許定家、李瀚境、郭和堯於原審審理時，均係陳述關於蔡
登旺於八十四年三月二十四日、三十日在檢察官偵訊之經過情節
等情，此有台灣台北地方法院檢察署之點名單、原審審判程序筆
錄在卷可查。原判決理由欄就上開部分，雖誤載為「蔡登旺於『
八十』年三月二十四日偵訊後係遭還押……」、「許定家、李瀚
境、郭和堯於本院證稱：『八十三』年三月二十四日、三十日檢
察官複訊……」等語，顯係誤載不影響原判決之結果，核屬原審
得以裁定更正之事項。上訴意旨以此指摘原判決有證據上之理由
矛盾云云，亦非得上訴第三審之適法理由。(八)、至於其他上訴意
旨，均係就原審已調查及依憑卷證資料所為採證認事職權之合法
行使，以及原判決已論列說明之事項，依憑己見，任意指為違法
，並重為事實之爭執，否認犯罪，殊與法律規定得為第三審上訴
理由之違法情形不相適合。衡以前開說明，其上訴為違背法律上
之程式，應予駁回。
據上論結，應依刑事訴訟法第三百九十五條前段，判決如主文。
中    華    民    國  九十九  年    八    月  二十六  日
                      最高法院刑事第十三庭
                          審判長法官  賴  忠  星
                                法官  呂  丹  玉
                                法官  吳      燦
                                法官  蔡  名  曜
                                法官  蘇  振  堂
本件正本證明與原本無異
                                      書  記  官
中    華    民    國  九十九  年    九    月    一    日
                                                      K

司法院資訊處製作；財團法人民間司法改革基金會備份。
